ACORDAO-COMPLETO-2349176

ACÓRDÃO 3560/2019 ATA 13/2019 - PRIMEIRA CÂMARA

VISTOS, relatados e discutidos estes autos de tomada de contas especial instaurada pela Fundação Nacional de Saúde em desfavor do ex-prefeito do município de Wanderley/BA, Sr. Bionô Roque das Chagas, em razão do não encaminhamento de documentação exigida na prestação de contas dos recursos repassados ao município no âmbito do termo de compromisso 674/2007 (Siafi 626830) . 
ACORDAM os ministros do Tribunal de Contas da União, reunidos em sessão da 1ª Câmara, ante as razões expostas pelo relator, em:
9.1. considerar revel, para todos os efeitos, com fundamento no art. 12, § 3º, da Lei 8.443/1992, o Sr. Bionô Roque das Chagas;
9.2. julgar irregulares, as contas do Sr. Bionô Roque das Chagas, com fundamento nos arts. 1º, I, 16, III, “a” e “c”, 19, caput, e 23, III, da Lei 8.443/1992 c/c com os arts. 1º, I, 209, I, 210 e 214, III, do RI/TCU, e condená-lo ao pagamento das quantias abaixo especificadas, com a fixação do prazo de 15 (quinze) dias, a contar da notificação, para que comprove, perante este Tribunal (art. 214, III, “a”, do RI/TCU) , o recolhimento da dívida aos cofres da Fundação Nacional de Saúde, atualizada monetariamente e acrescida dos juros de mora, calculados a partir das datas discriminadas, até a data do recolhimento, na forma prevista na legislação em vigor:
	Valor do débito (R$) 
	Data

	150.000,00
150.000,00
	28/11/2008
27/10/2010

9.3. aplicar ao Sr. Bionô Roque das Chagas a multa prevista no art. 57 da Lei 8.443/1992 c/c o art. 267 do RI/TCU, no valor de R$ 30.000,00 (trinta mil reais) , fixando-lhe o prazo de 15 (quinze) dias, a contar da notificação, para que comprove, perante este Tribunal (art. 214, III, “a”, do RI/TCU) , o recolhimento da dívida aos cofres do Tesouro Nacional, atualizada monetariamente desde a data do presente acórdão até a do efetivo recolhimento, se for paga após o vencimento, na forma da legislação em vigor;
9.4. autorizar, desde logo, nos termos do art. 28, II, da Lei 8.443/1992, a cobrança judicial das dívidas, caso não atendidas as notificações;
9.5. com fundamento no § 3º do art. 16 da Lei 8.443/1992, encaminhar cópia desta deliberação à Procuradoria da República no Estado da Bahia para a adoção das medidas que entender cabíveis.

Tomada de Contas Especial instaurada em razão do não encaminhamento de documentação exigida para a prestação de contas de termo de compromisso, tendo por objeto a execução da ação Melhoria Habitacional para o Controle de Doença de Chagas.

Primeira Câmara

Município de Wanderley/BA.

3. Interessados/Responsáveis:
3.1. Interessado: Fundação Nacional de Saúde.
3.2. Responsável: Bionô Roque das Chagas (XXX.961.207-XX).

13.1. Ministros presentes: Walton Alencar Rodrigues (Presidente) e Benjamin Zymler.
13.2. Ministro-Substituto convocado: Augusto Sherman Cavalcanti.
13.3. Ministro-Substituto presente: Weder de Oliveira (Relator).

BIONO ROQUE DAS CHAGAS

WEDER DE OLIVEIRA

Reproduzo a seguir, com ajustes de forma considerados pertinentes, a instrução da Secretaria de Controle Externo na Bahia (Secex-BA) (peça 13) :
“INTRODUÇÃO
1. Cuidam os autos de tomada de contas especial instaurada pela Fundação Nacional de Saúde-Funasa/MS, em desfavor do Sr. Bionô Roque das Chagas, na condição de prefeito municipal, em razão do não encaminhamento de documentação exigida na prestação de contas dos recursos repassados via Termo de Compromisso n° 0674/2007 (Siafi 626830) , firmado entre a Funasa e a Prefeitura Municipal de Wanderley/BA. 
2. O objeto acordado contemplava ações do Programa de Melhoria Habitacional para Prevenção da Doença de Chagas, tendo como justificativa para a sua proposição o fato de o Município de Wanderley se encontrar em área endêmica dessa enfermidade.
3. Sendo as precárias condições físicas das moradias populares a principal causa de desenvolvimento do Triatoma Infestans, principalmente nos povoados ribeirinhos, a reconstrução de casas populares na zona rural do município constituiu-se na principal ação de combate ao inseto transmissor da doença de Chagas. 
HISTÓRICO 
4. O objeto consistia de reconstrução de 53 unidades habitacionais, sendo 31 com 02 quartos e 22 com 03 quartos (peça 1, p. 53) . Para sua execução, foi firmado o valor de R$ 774.868,74 (setecentos e setenta e quatro mil, oitocentos e sessenta e oito reais e setenta e quatro centavos) , sendo R$ 750.000,00 (setecentos e cinquenta mil reais) a ser repassado pela Fundação Nacional de Saúde, conforme Nota de Empenho (peça 1, p. 11) , e R$ 24.868,74 (vinte e quatro mil, oitocentos e sessenta e oito reais e setenta e quatro centavos) de contrapartida municipal, como explicitado no Relatório do Tomador de Contas (peça 3, p. 192) . Observa-se no Cronograma de Desembolso do Plano de Trabalho (peça 1, p. 54) que os recursos seriam liberados em três parcelas: a primeira, de R$ 150.000,00 (cento e cinquenta mil reais) , em Agosto de 2008; a segunda, de R$ 300.000,00 (trezentos mil reais) , em Setembro de 2008; e a última, de R$ 300.000,00 (trezentos mil reais) , em Outubro de 2008.  
5. Dos recursos acordados, entretanto, só foram repassadas pela Funasa o valor de R$ 300.000,00 (trezentos mil reais) em duas parcelas: a primeira, de R$ 150.000,00 (cento e cinquenta mil reais) , pela Ordem Bancária N.º 2008OB909557, em 28/11/2008 (peça 1, p. 157) ; e a segunda, também de R$ 150.000,00 (cento e cinquenta mil reais) , pela Ordem Bancária N.º 20100B811009, em 27/10/2010 (peça 1, p. 199) .
6. As desconformidades no valor e na cronologia evidenciadas nas transferências efetuadas se deram no contexto estabelecido no item 3 do termo de compromisso, de que a liberação de uma parcela só se faria com a apresentação da prestação de contas da parcela anterior. Quanto a esse aspecto, verifica-se no Parecer Técnico constante do Item 5 do Relatório de Visitas Técnica N.º 1/ Funasa, realizada em 14/05/2009 (peça 1, p. 172-173) , que a obra, embora prevista inicialmente para ser concluída em 31/12/2009, não havia sido iniciada até aquele momento. Nesse parecer técnico, há a informação passada por preposto da prefeitura ao engenheiro da Funasa de que o atraso no início das obras se deu em consequência das chuvas intensas que caíram na região, que deixaram a estrada intransitável, com reflexos no cumprimento do cronograma pré-estabelecido, o que propiciaria a assinatura de aditivos ao termo de compromisso. Com os posteriores aditivos, a vigência passou para 26/06/2013.
7. Os fatos descritos no item anterior são confirmados nas declarações do Sr. Bionô Roque das Chagas, no seu Ofício N.º 131/2010GAB/PMW, de 11/11/2010, endereçado ao Coordenador da Equipe de Auditoria da Funasa (peça 2, p. 7-8) . Nesse ofício, por onde se solicitou o aditamento do Termo de Compromisso para prorrogar a sua vigência por mais 365 dias, o responsável alega que assumiu a prefeitura em 2009, quando encontrou o convênio em andamento, com a obra já licitada e a empresa contratada. Naquele momento, porém, os trabalhos ainda não tinham começado. Salienta a precariedade da estrada e a distância de 90 km entre a cidade de Wanderley e o Povoado de Goiabeira. É informado ainda que a empresa fez uma só viagem com materiais de construção para o local: Cimento, Ferros e mais alguns materiais que ficaram na Unidade de Saúde da Comunidade. Com a ausência da empresa para discutir a obra, após insistentes pedidos aos seus dirigentes, houve a orientação do Tribunal de Contas dos Municípios para que convidasse outra empresa que assumisse a obra dentro das mesmas condições anteriores. Contratada uma nova empresa por dispensa, está só iniciou os trabalhos em Outubro de 2009. Sugerindo ter havido uma paralização em razão da precariedade das estradas e do tempo chuvoso, informa que a empresa só veio retomar as obras em Junho de 2010, e que por causa dessas condições adversas estava encontrando dificuldades para concluir a obra. Com a edição do sétimo aditivo, a vigência passou para 26/06/2013 e o prazo de apresentação da prestação de contas para 25/08/2013, conforme extrato do SIAFI (peça 2, p. 64) . 
8. Na gestão do Sr. José Conceição dos Santos, a Funasa, por orientação do Despacho s/nº SECON/SOHAB (peça 2, p. 71) , enviou àquele gestor municipal o Despacho N.º 175/2013-Diesp/Suest/BA, de 11/06/2013 (peça 2, p. 74) , com Manifestação Técnica desfavorável à prorrogação da vigência do Termo de Compromisso n° 0674/2007, sugerida no Ofício nº 360/SOHAB/SECON, de 26/03/2013 (peça 2, p. 66) . A denegada prorrogação teve como fundamento a execução física de apenas 18% do objeto para o valor transferido equivalente a 40% do total dos recursos. Lembra que o termo de compromisso já havia sido prorrogado por cinco vezes sem que houvesse progresso na execução da obra. Além disso, salientou a falta de interesse daquela administração municipal em continuar a obra, já que a sugestão de prorrogar a vigência do acordo não obteve resposta daquela municipalidade. Ao concluir, evidencia a necessidade de complementação dos serviços para atingir o percentual de recursos já liberados.
9. Nesse cenário, foi encaminhado ao então gestor municipal a Notificação nº 120/2013/SECON/SOPRE/SUEST/BA, de 28/06/2013 (peça 2, p. 78) , informando que a vigência do convênio TC/PAC nº 0674/2007, SIAFI nº 626830, havia se encerrado em 26/06/2013. Na oportunidade, foi solicitado o envio da Prestação de Contas Final do Convênio, no valor de R$ 300.000,00 (trezentos mil reais) . 
10. Em resposta, o Sr. José Conceição dos Santos envia à Funasa/BA o Oficio GAB/PRE Nº 216/ 2013, com data de 16/09/2013 (peça 2, p. 119/120) , onde revela: problemas existentes na transmissão do cargo de prefeito; o ingresso com Ação de Improbidade Administrativa contra o ex-gestor; a impossibilidade de continuidade do Termo de Compromisso n° 0674/2007; e a decisão de devolver os recursos mantidos na conta específica do acordo, no valor de R$ 172.505,81 (cento e setenta e dois mil quinhentos e cinco reais e oitenta e um centavos) . Os documentos que comprovam a devolução do saldo da conta específica são o Ofício GAB/PRE. N° 277/2013, de 09/12/2013 (peça 3, p. 3-4) e a Guia de Recolhimento da União– GRU (peça 3, p. 6-7) .
11. Segundo o item III - DAS IRREGULARIDADES MOTIVADORAS DA TCE, contido no Relatório do Tomador de Contas Especial (peça 3, p. 192-197) , a instauração desta TCE foi motivada pela não apresentação da Prestação de Contas Final dos recursos repassados ao município de Wanderley, no valor de R$ 150.000,00. Esse fato estaria demonstrado no Parecer Financeiro n° 025A/2016, onde são sugeridas a não aprovação do valor repassado e a instauração da Tomada de Contas Especial, e evidenciado na ordem bancária 20080B909557, de 28/11/08. Conforme o item V - DA QUANTIFICAÇÃO DO DANO, do Relatório do Tomador de Contas Especial, o dano provocado pela não apresentação de contas assumiria o valor de R$ 150.000,00 (cento e cinquenta mil reais) , repassado em 28/11/2008.
12. Extrai-se do item 6.2 do Relatório de Auditoria N.º 382/2017 (peça 4, p. 13-16) , no entanto, que embora no Relatório de Tomada de Contas Especial tenha constado como motivação para a instauração desta TCE a "não apresentação da prestação de contas final”, da análise das peças contidas nos autos, verificou-se que a motivação que melhor retrata a situação encontrada seria o "não encaminhamento de documentação exigida para a prestação de contas". De qualquer sorte, a irregularidade se manteve no Art. 8.º da Lei 8.443/92.
13. Quanto à responsabilização pela irregularidade apontada e pelo débito quantificado, verifica-se que os recursos da primeira parcela, transferidos em 28/11/2008 pela ordem bancária 20080B909557, permaneceram na conta específica do convênio na gestão do Sr. Bionô Roque das Chagas, como comprova o extrato bancário da referida conta, na sua demonstração da movimentação e do seu saldo de R$ 150.369,64, em 30/06/2009 (peça 3, p. 12-19) .
14. Observa-se, ainda, que os pagamentos efetuados à firma Fernandes Projetos & Construções Ltda., num total de R$ 150.000,00 (cento e cinquenta mil reais) , efetuados em outubro e dezembro de 2009 (peça 2, p. 161) , também comprovam a gestão dos recursos da primeira parcela pelo Sr. Bionô Roque das Chagas, sendo tais pagamentos relevantes na definição da responsabilização pelo débito e pelo ressarcimento aos cofres da União. Isso porque, se o valor pago à empresa contratada não guardar compatibilidade com o que foi efetivamente executado, os atores envolvidos no pagamento passam a responder solidariamente pela irregularidade e pelo débito quantificado, na forma prevista no § 2°, b, do art. 16, da Lei 8.443/92.
15. A existência do débito decorre de um dano causado à União, diante da não apresentação da documentação que comprovaria a regular aplicação dos recursos repassados, conforme extrato do SIAFI (peça 1, p. 157) . Na sua quantificação, considerou-se que o saldo bancário da conta específica do Termo de Compromisso n° 0674/2007, referente à segunda parcela transferida, foi totalmente devolvido aos cofres da concedente, conforme o Ofício GAB/PRE. N° 277/2013, de 09/12/2013 (peça 3, p. 3-4) e a Guia de Recolhimento da União – GRU (peça 3, p. 6-7) . Em razão dessa devolução, o débito assumiu o valor da primeira parcela, de R$ 150.000,00 (cento e cinquenta mil reais) . 
16. Na avaliação do dano, dever-se-ia considerar a parcela executada do objeto que, em conformidade com os Relatórios 3 e 4 da Funasa (de 22/11/2013 e 23/10/2014, respectivamente) ficou em 20% do objeto original (peça 3, p. 168) . É informado nesses relatórios que os serviços executados estavam de acordo com o Projeto Técnico e que as unidades habitacionais construídas estavam concluídas e sendo utilizadas pelos beneficiários. Tendo em vista que o valor pactuado para execução do objeto original, que consistia da reconstrução de 53 unidades habitacionais, era de R$ 774.868,74 (setecentos e setenta e quatro mil, oitocentos e sessenta e oito reais e setenta e quatro centavos) , poder-se-ia calcular que o que foi construído estaria compatível com o percentual dos recursos utilizados. Em outras palavras, usou-se o equivalente a 20% dos recursos previstos para executar pouco mais de 20% do objeto original. 
17. Entretanto, a falta da documentação exigida na prestação de contas impossibilita a comprovação do nexo causal entre a parcela construída do objeto e os pagamentos feitos com recursos do Termo de Compromisso n° 0674/2007. 
18. Sobre tal documentação, é registrada no item 3.4. PRESTAÇÃO DE CONTAS da Nota Técnica n.º 05/2012 (peça 2, p. 156-167) a existência de cópia das notas fiscais N.º 024, de 23/10/09, no valor de R$ 105.000,00, e N.º 044, de 18/12/09, no valor de R$ 45.000,00, relativas aos pagamentos efetuados à firma Fernandes Projetos & Construções Ltda. Nesse mesmo item, é salientada a falta de atesto e outros registros obrigatórios nesses documentos, a exemplo do número do Termo de Compromisso e a identificação do concedente. Faltava também o atesto do recebimento dos serviços. O mesmo entendimento é observado no Relatório de Auditoria N.º 382/2017/CGU (peça 4, p. 13-16) .
 
19. Vale observar que a demora na instauração da TCE, referida no item 4 do Relatório de Tomada de Contas Especial, bem como algumas inconsistências ocorridas em ofícios enviados ao responsável, a exemplo da referência equivocada ao objeto e ao valor acordados feita na Notificação nº .  112/2015/Suest/Secov/Sopre-BA (peça 2, p. 104) e na Notificação n.º 335/Suest/Secov/Sopre-BA (peça 3, p. 146-147) , contribuíram para o alongamento deste processo de apuração.   
20. Quanto aos aspectos formais do processo de instauração da TCE, as peças que integram os autos encontram-se revestidas dos requisitos legais, em consonância com o que dispõe a Instrução Normativa TCU n° 71, de 28/11/2012, a exemplo de Ficha de qualificação do responsável (peça 3, p. 190) ; Termos de formalização da avença (peça 1, p. 27-30, 75-77, 128-130, 176, 185) (peça 2, p. 24-25, 38-39 e 61-63) ; Demonstrativo financeiro do débito (peça 4, p. 10-12) ; Relatório do Tomador de Contas Especial (peça 3, p. 192-197) ; Relatório de Tomada de Contas Especial (peça 4, p. 13-16) ; Notificações expedidas ao responsável (peça 2, p. 87-88, 104, 108, 115-116, 130, 134-135, 139-140, 143-144,154, 157-158, 165-167) ; e Situação do Termo de Compromisso no SIAFI, em 18/5/2016: - inadimplência suspensa" (peça 3, p. 174) .
21. A irregularidade atribuída ao Sr. Bionô Roque das Chagas se caracterizou pela não comprovação da boa e regular aplicação dos recursos repassados via Termo de Compromisso n° 0674/2007 (Siafi 626830) , tendo em vista a falta da documentação exigida na sua prestação de contas, enquadrando-se no Art. 8.º da Lei n.º 8.443/92. Além disso, possibilitou, na forma dos artigos 10, § 1º, e 12, incisos I e II, da Lei 8.443/1992 c/c o art. 202, incisos I e II, do RI/TCU, definir a responsabilidade individual do ex-gestor municipal e apurar adequadamente o débito a ele atribuído. 
EXAME TÉCNICO
22. Em cumprimento ao Despacho do Secretário da SECEX-BA (peça 9) , foi promovida a citação do Sr. Bionô Roque das Chagas, mediante o Ofício 1202/2018-TCU-SECEX-BA (peça 11) , datado de 25/05/2018, e respectivo AR recebido em 20/06/2018 (peça 12) . 
23. Apesar de o Sr. Bionô Roque das Chagas ter tomado ciência do expediente que lhe foi encaminhado, conforme atesta o aviso de recebimento (AR) que compõe a peça 12, não atendeu a citação e não se manifestou quanto às irregularidades verificadas.
24. Transcorrido o prazo regimental fixado e mantendo-se inerte o aludido responsável, impõe-se que seja considerado revel, dando-se prosseguimento ao processo, de acordo com o art. 12, § 3º, da Lei 8.443/1992.
CONCLUSÃO
25. Diante da revelia do Bionô Roque das Chagas CPF XXX.961.207-XX e inexistindo nos autos elementos que permitam concluir pela ocorrência de boa-fé ou de outros excludentes de culpabilidade em sua conduta, propõe-se que suas contas sejam julgadas irregulares e que o responsável seja condenado em débito, bem como que lhe seja aplicada a multa prevista no art. 57 da Lei 8.443/1992 
PROPOSTA DE ENCAMINHAMENTO
26. Diante do exposto, submetemos os autos à consideração superior, propondo ao Tribunal:
 a) com fundamento nos arts. 1º, inciso I, 16, inciso III, alínea b, c/c os arts. 19 e 23, inciso III, da mesma Lei, e com arts. 1º, inciso I, 209, inciso II, 210 e 214, inciso III, do Regimento Interno, que sejam julgadas irregulares as contas do Sr. Bionô Roque das Chagas CPF XXX.961.207-XX, ex Prefeito de Wanderley/BA, e condená-lo, ao pagamento da quantia a seguir especificada, com a fixação do prazo de quinze dias, a contar da notificação, para comprovar, perante o Tribunal (art. 214, inciso III, alínea “a”, do Regimento Interno) , o recolhimento da dívida aos Fundação Nacional de Saúde-Funasa, atualizada monetariamente e acrescida dos juros de mora, calculados a partir das data discriminada, até a data do recolhimento, na forma prevista na legislação em vigor.
	VALOR ORIGINAL (R$) 
	DATA DA OCORRÊNCIA

	150.000,00 (D) 
	28/11/2008

Valor Total atualizado monetariamente até 22/01/2019: R$ 385.903,15
b) aplicar ao Sr. Bionô Roque das Chagas CPF XXX.961.207-XX, a multa prevista no art. 57 da Lei 8.443/1992 c/c o art. 267 do Regimento Interno, com a fixação do prazo de quinze dias, a contar da notificação, para comprovar, perante o Tribunal (art. 214, inciso III, alínea “a”, do Regimento Interno) , o recolhimento da dívida aos cofres do Tesouro Nacional, atualizada monetariamente desde a data do acórdão até a do efetivo recolhimento, se for paga após o vencimento, na forma da legislação em vigor;
c) autorizar, desde logo, nos termos do art. 28, inciso II, da Lei 8.443/1992, a cobrança judicial da dívida caso não atendida a notificação.”
O MP/TCU, representado pelo Subprocurador-Geral Paulo Soares Bugarin, em sua manifestação regimental, manifestou-se de acordo com a proposta formulada pela unidade instrutiva (peça 16) .
É o relatório.

não há.

Subprocurador-Geral Paulo Soares Bugarin.

TOMADA DE CONTAS ESPECIAL. REVELIA. CONTAS IRREGULARES. DÉBITO. MULTA.

TOMADA DE CONTAS ESPECIAL (TCE)

Secretaria de Controle Externo de Tomada de Contas Especial (SecexTCE).

Examino tomada de contas especial instaurada pela Fundação Nacional de Saúde (Funasa) em desfavor do ex-prefeito do município de Wanderley/BA, Sr. Bionô Roque das Chagas, em razão do não encaminhamento de documentação exigida na prestação de contas dos recursos repassados ao município no âmbito do termo de compromisso 674/2007 (Siafi 626830) . 
O referido termo de compromisso tinha por objeto ações do Programa de Melhoria Habitacional como Prevenção da Doença de Chagas.
Para  execução  do  programa foi  avençado  o  valor  de  R$ 774.868,74, dos   quais       R$ 750.000,00 seriam repassados pela Funasa e R$ 24.868,74, contrapartida municipal.
No entanto, dos recursos acordados, foram repassados apenas R$ 300.000,00 em duas parcelas iguais. A primeira parcela, por meio da ordem bancária 2008OB909557, em 28/11/2008 (peça 1, p. 157) ; e a segunda, pela ordem bancária 20100B811009, em 27/10/2010 (peça 1, p. 199) .
A irregularidade atribuída ao responsável foi assim descrita no ofício citatório (peça 11) : 
“1) Irregularidade: não apresentação da documentação comprobatória da regular utilização dos recursos repassados por intermédio da ordem bancária N.º 2008OB909557, em 28/11/2008, no valor de R$ 150.000,00 (cento e cinquenta mil reais) , referente à primeira parcela do Termo de Compromisso n° 0674/2007, impossibilitando a verificação do nexo causal entre os referidos recursos e as despesas na construção de unidades habitacionais;  
2) Conduta: não apresentar documentação comprobatória da aplicação dos recursos transferidos, tais como notas fiscais, contratos, medições, guias de recolhimento de tributos, recibos, notas de empenho, dentre outros que comprovem o liame entre os recursos repassados pela Funasa e o objeto executado;  
3) Dispositivos violados: art. 70, parágrafo único, da Constituição Federal de 1988; art. 93, caput, do Decreto Lei n. 200/1967; art. 21, § 2º e art. 28 da Instrução Normativa STN n. 01/1997 e cláusula terceira do termo de compromisso TC PAC 0674/07.”
Apesar de regularmente citado (peça 12) , o responsável não recolheu o valor do débito e nem apresentou alegações de defesa. 
A Secretaria de Controle Externo na Bahia (Secex/BA) concluiu (peça 13) :
“EXAME TÉCNICO
22. Em cumprimento ao Despacho do Secretário da SECEX-BA (peça 9) , foi promovida a citação do Sr. Bionô Roque das Chagas, mediante o Ofício 1202/2018-TCU-SECEX-BA (peça 11) , datado de 25/05/2018, e respectivo AR recebido em 20/06/2018 (peça 12) . 
23.	Apesar de o Sr. Bionô Roque das Chagas ter tomado ciência do expediente que lhe foi encaminhado, conforme atesta o aviso de recebimento (AR) que compõe a peça 12, não atendeu a citação e não se manifestou quanto às irregularidades verificadas.
24. Transcorrido o prazo regimental fixado e mantendo-se inerte o aludido responsável, impõe-se que seja considerado revel, dando-se prosseguimento ao processo, de acordo com o art. 12, § 3º, da Lei 8.443/1992.
CONCLUSÃO
25.	Diante da revelia do Bionô Roque das Chagas CPF 309.961.207-34 e inexistindo nos autos elementos que permitam concluir pela ocorrência de boa-fé ou de outros excludentes de culpabilidade em sua conduta, propõe-se que suas contas sejam julgadas irregulares e que o responsável seja condenado em débito, bem como que lhe seja aplicada a multa prevista no art. 57 da Lei 8.443/1992”
O MP/TCU, representado pelo Subprocurador-Geral Paulo Soares Bugarin, concordou com o encaminhamento proposto (peça 16) .
II
Devidamente notificado, o responsável manteve-se silente, configurando a revelia e a continuidade da análise processual, de acordo com o que dispõe o art. 12, §3º, da Lei 8.443/1992.
Não existem nos autos elementos que permitam afastar a responsabilidade do ex-prefeito Bionô Roque das Chagas. 
A jurisprudência desta Corte é firme no tocante à responsabilidade pessoal daquele que recebe recursos federais, para consecução de objetivo determinado, pela comprovação da boa e regular aplicação desses valores. Todo aquele que utiliza ou gerencia recursos públicos tem o dever, constitucional, de demonstrar sua boa e regular aplicação (artigo 70, parágrafo único, e art. 37, caput, da Constituição de 1988; art. 93 do Decreto-Lei 200, de 25/2/1967) .
No âmbito desta TCE, o responsável não carreou aos autos documentação capaz de comprovar o regular emprego das verbas federais na execução dos recursos sob sua gestão. 
Assim, acompanho o posicionamento da unidade instrutiva, ao qual anuiu o MP/TCU, de julgar irregulares as contas do responsável, condená-lo em débito e aplicar-lhe multa. Considero, no entanto, mais adequado, julgar suas contas irregulares com fundamento nas alíneas “a” e “c” do inciso III do art. 16 da LO/TCU e não na alínea “b”, como proposto por aqueles órgãos.
Diante do exposto, manifesto-me pela aprovação do acórdão que ora submeto à apreciação deste Colegiado.
TCU, Sala das Sessões Ministro Luciano Brandão Alves de Souza, em 30 de abril de 2019.
Weder de Oliveira
Relator